臺灣高等法院臺中分院民事判決
                                   109年度上更一字第23號
上  訴  人  劉陳鑾嬌
            劉惠媚  
            劉全益  
上  一  人
訴訟代理人  劉玉茹  
兼上 三 人
訴訟代理人  劉敏雄  
視同上訴人  陳劉金西
            林台生  
            林儀倫  
            林立偉    原住○○市○○區○○路0號6樓之4

            林金生  
            林毅貞    住南投縣○○市○○里000鄰○○○路        
                  000巷00弄00號
            林澄生  
            林千媚  
            林靜貞  
            林于庭  


被上 訴 人  林奇偉  
訴訟代理人  柳正村律師
上列當事人間請求拆屋還地事件，上訴人對於中華民國106年7月
19日臺灣臺中地方法院105年度重訴字第712號第一審判決提起上
訴，經最高法院第一次發回更審，本院於110年7月28日言詞辯論
終結，判決如下：
    主  文
上訴駁回。
第二審（除確定部分外）及發回前第三審訴訟費用由上訴人劉陳
鑾嬌、劉惠媚、劉全益、劉敏雄連帶負擔。
    事實及理由
壹、程序方面
一、訴訟標的對於共同訴訟之各人必須合一確定者，共同訴訟人
    中一人之行為有利益於共同訴訟人者，其效力及於全體，不
    利益者，對於全體不生效力。民事訴訟法第56條第1項第1款
    定有明文。被上訴人於原審起訴主張坐落臺中市○○區○○段○○
    ○○○段○000○000○000○000地號土地（分稱379、381、383、38
    4地號土地，合稱系爭土地）為被上訴人及其他共有人所共
    有，系爭土地上如原判決附圖（下稱附圖）A1面積21.28㎡、
    A2面積18.81㎡、A3面積4.7㎡、A4面積22.96㎡之建物（下稱系
    爭建物），係訴外人０００無權占用系爭土地所建造，０００於民
    國51年11月20日死亡，系爭建物由劉陳鑾嬌、劉全益、劉敏
    雄、劉惠媚（下稱劉陳鑾嬌等4人）、陳劉金西、林台生、
    林儀倫、林立偉、林金生、林毅貞、林澄生、林千媚、林靜
    貞、林于庭（下稱陳劉金西等10人）繼承而公同共有，請求
    其等拆除系爭建物，並將土地返還被上訴人及其他共有人全
    體，經原審判決被上訴人勝訴，雖僅劉陳鑾嬌等4人提起第
    二審上訴，惟客觀上有利益於其餘共同被告，其上訴效力應
    及於其餘共同被告陳劉金西等10人，是陳劉金西等10人應為
    視同上訴人。
二、上訴人及視同上訴人經合法通知，均未於言詞辯論期日到場
    ，核無民事訴訟法第386條所列各款情形，爰依被上訴人之
    聲請，由其一造辯論而為判決。
貳、實體方面
一、被上訴人主張：
  ㈠伊為系爭土地共有人，所有權應有部分均為45分之1，０００未
    經系爭土地全體共有人同意，於系爭土地上興建門牌號碼：
    臺中市○○區○○○街○○○○○○街○00號之系爭建物，已侵害系爭土
    地全體共有人之權利；上訴人及視同上訴人為０００之繼承人
    ，０００死亡後，由其等繼承取得系爭建物之處分權。被上訴
    人否認系爭土地有分管契約存在，且單純之沈默非屬默示同
    意分管之意思表示；另劉茂己於25年4月5日死亡，36年1月
    間辦理土地總登記時，仍將其登記為系爭土地所有權人，但
    劉茂己之繼承人除０００外尚有其他多人，上訴人亦未舉證證
    明劉茂己之全體繼承人有與系爭土地其他共有人達成分管協
    議。被上訴人依民法物上請求權之法律規定，正當行使權利
    ，並無違反誠信原則或權利濫用。爰依民法第767條第1項、
    第821條之規定，請求上訴人拆除系爭建物，並將坐落土地
    返還被上訴人及其他共有人全體等語（被上訴人另請求拆除
    如附圖編號B1、B2、B3、B4、B5、B6建物部分，業已確定，
    非本院審理範圍）。並聲明：上訴駁回。
二、上訴人則以：
  ㈠劉陳鑾嬌等4人抗辯：系爭土地登記之共有人劉茂己為０００之
    祖父、劉文俊之曾祖父，劉茂己就系爭土地之應有部分均為
    3分之1，遺產管理人登記為劉文俊（96年7月23日死亡）。
    系爭建物原始起造人為０００，伊為劉文俊之繼承人，系爭土
    地、系爭建物由伊繼承。又系爭土地曾經劉家、林家、廖家
    、藍家等四大地主達成分管協議，各自按耕作位置及應有部
    分比例於40至50年間陸續興建祖厝，劉家為民權一街31號、
    廖家為民權一街35號、藍家為民權一街39號，林家則為臺中
    市○○區○○路○○○○○路○000巷0○0號，且系爭建物占有系爭土地
    已歷有年所，未曾變動，共有人從未出面干涉，足以推認各
    共有人間已成立默示之分管契約，縱認無默示之分管契約，
    至少有默示之使用借貸契約存在。另以伊於系爭土地應有部
    分比例換算面積為324.17㎡，而系爭建物之面積合計67.75㎡
    ，並未逾其應有部分，參酌經濟社會文化權利國際公約、公
    民與政治權利國際公約（下合稱兩公約）及住宅法第53條之
    規定，伊之居住權應予保障。再者，上訴人係臺中市神岡區
    大夫第自辦市地重劃區籌備會（下稱大夫第重劃會）之理事
    ，系爭土地於100 年間劃入大夫第自辦市地重劃區，大夫第
    重劃會應保留合法建物原位置分配予伊，並先進行地上物拆
    遷補償、調處程序及訴訟程序始得拆遷，上訴人不得藉拆屋
    還地訴訟，規避拆遷補償及重劃之法定程序，上訴人就系爭
    土地之應有部分均僅45分1，其行使權利顯以損害他人為主
    要目的，違反誠信原則云云，資為抗辯。並上訴聲明：原判
    決關於命上訴人拆除系爭建物（即附圖編號A1、A2、A3、A4
    ），並將上開建物坐落土地返還被上訴人及各該地號土地全
    體共有人部分，及該部分假執行之宣告均廢棄。上開廢棄部
    分，被上訴人在第一審之訴及假執行之聲請均駁回。
　㈡陳劉金西等10人均未於言詞辯論期日到場，亦未提出準備書
    狀作任何聲明或陳述。
三、本院之判斷：　　
  ㈠查系爭土地原屬神岡鄉社口段238地號土地（下稱原社口段23
    8地號土地），嗣分割為社口段238、238-2、238-3、238-6
    、238-7、238-8、238-4地號土地，再經重測為圳前段378、
    385、386地號及系爭土地。系爭土地之共有人如原審判決附
    表所示，被上訴人於系爭土地應有部分45分1，０００所建之系
    爭建物坐落系爭土地上，經臺中市豐原地政事務所測量結果
    ，系爭建物占用系爭土地如附圖編號A1、A2、A3、A4，０００
    於51年11月20日死亡，其繼承人為劉陳鑾嬌等4人及陳劉金
    西等10人等情，為兩造所不爭執（原審卷226頁），並有系
    爭土地登記謄本、繼承系統表、戶籍謄本及臺中市豐原地政
    事務所複丈成果圖可證（原審卷12至46、122至159、208、2
    09、237頁），此部分事實自堪認定。
　㈡按共有物分管契約係共有人就共有物管理方法所成立之協議
    ，依修正前民法第820條第1項規定，應由共有人全體共同協
    議訂定之。又分管協議雖不以訂立書面為要件，明示或默示
    均無不可，然默示之意思表示，係指土地共有人之舉動或其
    他情事，足以間接推知其效果意思者而言，若單純之沈默，
    則除有特別情事，依社會觀念可認為一定意思表示者外，不
    得謂為默示之意思表示（最高法院109年度台上字第2118號
    判決參照）。上訴人抗辯原社口段238地號土地經全體共有
    人於40年至50年間成立分管契約，由劉家分管系爭建物坐落
    土地，其等非無權占有云云。惟查：
　　⒈原社口段238地號土地，於40至50年間登記之共有人為劉茂
      己（36年6月1日登記，已於25年4月5日死亡），應有部分
      45分之15，另林葆禎、林葆壃、林葆東、林葆壽（以上四
      人均於40年3月26日登記）、林瑞珍（40年5月23日由林葆
      森贈與）等5人應有部分各45分之2 ，廖金田（41年12月2
      5日登記）、藍快（41年12月25日登記）之應有部分各45
      分之10，為兩造所不爭執（本院卷140頁），並有臺中市
      豐原地政事務所函覆之土地登記簿可證（本院卷75至96頁
      ），倘如上訴人所主張原社口段238地號土地已成立分管
      契約，依修正前民法第820條第1項規定，自應經劉茂己之
      全體繼承人、林葆禎、林葆壃、林葆東、林葆壽、林瑞珍
      、廖金田、藍快等全體共有人協議訂定之。
　　⒉上訴人抗辯原社口段238地號土地共有人曾有約定各自耕作
      位置云云，未提出證據證明，已難採信。又依臺中市政府
      地方稅務局豐原分局函覆房屋稅籍記錄，原社口段238地
      號土地上於40至50年間，雖有劉家於42年1月及47年1月陸
      續興建民權一街31號建物，該建物面積16.6㎡、57.9㎡，起
      課年月依序為42年1月及47年1月，納稅義務人為０００（51
      年11月20日亡）繼承人劉文俊（原審卷66頁）；廖家於45
      年1月、49年1月間陸續興建民權一街35號建物，該建物面
      積17.2㎡、68.9㎡，起課年月依序為45年1月、49年1月，納
      稅義務人為廖金田之父廖管（本院前審卷一196頁）；藍
      家於46年1月、53年1月、57年1月在系爭土地上陸續興建
      民權一街39號建物，該建物面積95.3㎡、15.1㎡、25.1㎡，
      起課年月依序為46年1月、53年1月、57年1月（建物之原
      始納稅義務人為藍快，現變更為０００、藍清華、藍天賜、
      藍貝崑，本院前審卷一187、195頁），可認原社口段238
      地號土地雖有劉氏、廖氏及藍氏家族於其上興建房屋。然
      上訴人主張林家所興建之門牌號碼中山路562巷5、6號建
      物，係坐落圳前段565、566地號土地上（本院前審卷二14
      5頁），非屬原社口段238地號土地之範圍，林家於原社口
      段238地號土地上既未興建房屋，尚難據以認定林家即林
      葆禎、林葆壃、林葆東、林葆壽、林瑞珍等共有人，有與
      原社口段238地號土地之其他共有人成立分管協議。至上
      訴人雖抗辯有保留原社口段238地號土地鄰圳前段567、56
      6地號土地部分空地供林家使用云云，為被上訴人所否認
      ；而依上訴人所提65年12月11日及91年9月16日航攝影像
      圖資（本院前審卷二第144、145頁），原社口段238地號
      土地（包括上訴人所指鄰圳前段567、566地號土地部分）
      均已蓋滿建物，並無保留空地之情形，上訴人上開所辯，
      並無證據足證，尚難採信。
　　⒊另證人０００雖證稱：原社口段238地號土地有劉家、廖家、
      藍家，還有另外一家族我忘了，另外一家族所蓋的房子也
      在我家隔壁，四家各自占有而已，我只知道那塊地附近有
      四家，第四家有蓋房子，至於有沒有在提示的圖裡面我不
      清楚等語（本院前審卷二35至36頁），然證人０００係46年6
      月16日生，其於50年間尚屬年幼，能否知悉林家等共有人
      於40年至50年間有無占用原社口段238地號土地，已有可
      疑，且其表示不清楚第四家（即林家）所建房屋有無在提
      示的圖裡面（即原社口段238地號土地），顯見其對原社
      口段238地號土地範圍，及林家所建房屋之位置均不清楚
      ，且林家於46年間所建房屋並未坐落於原社口段238地號
      土地內，已如前述，自無從以０００所稱四家各自占用，即
      認林家於40至50年間確有占用原社口段238地號土地之特
      定位置。
　　⒋林家於43年1月間、46年在圳前段567、566地號土地興建房
      屋，即門牌號碼中山路562巷5號、6號（本院前審卷二133
      頁），而圳前段567、566地號土地與原社口段238地號土
      地相鄰，雖可認林家等共有人於46年間即知悉系爭建物坐
      落原社口段238地號土地上，然林家等共有人就此縱未提
      出異議，亦僅屬單純之沉默，上訴人並未舉證林氏家族成
      員有何其他舉動或情事，足以間接推知其有與其他共有人
      成立分管協議之效果意思，尚不得遽認已有默示同意分管
      之表示。且原社口段238地號土地共有人林葆壽於48年2月
      24日即死亡，其繼承人林勢津於75年12月13日始辦理繼承
      登記，為上訴人所不爭執，並有土地登記簿可證（本院卷
      91頁）；又林葆禎、林葆森亦均於72年7月15日前死亡，
      因長期無人辦理繼承登記，而由改制前臺中縣政府於72年
      7月15日代管，有土地登記簿可證（本院卷90、91），難
      認林葆壽、林葆禎、林葆森等共有人，係長期就系爭建物
      占用系爭土地之事實無異議，更無從推認林葆壽、林葆禎
      、林葆森有與原社口段238地號土地其他共有人為分管協
      議之默示意思表示，上訴人抗辯原社口段238地號土地全
      體共有人有默示成立分管協議之表示，亦難以採信。
　㈢系爭建物占有系爭土地，雖已有相當時日，然上訴人未陳明
    並舉證證明系爭土地共有人有何舉動或其他情事，足以間接
    推知其有與上訴人或其被繼承人０００成立使用借貸契約之效
    果意思。上訴人亦未能舉證證明與被上訴人或其被繼承人間
    有使用借貸契約存在，則其抗辯就系爭土地有默示使用借貸
    契約存在，亦無可採。
　㈣按權利之行使，不得違反公共利益，或以損害他人為主要目
    的；行使權利，履行義務，應依誠實及信用方法，民法第14
    8條定有明文。而權利之行使，是否以損害他人為主要目的
    ，應以權利人因權利行使所能取得之利益，與他人及國家社
    會因其權利行使所受之損失比較衡量以定之。倘其權利之行
    使，自己所得利益極少而他人及國家社會所受之損失甚大者
    ，非不得視為以損害他人為主要目的，此乃權利社會化之基
    本內涵所必然之解釋（最高法院71年台上字第737號判例參
    照）；另所有權人於法令限制之範圍內，得自由使用、收益
    、處分其所有物，並排除他人之干涉，此為民法第765條所
    明定，準此，所有權人之權利是否行使、何時行使，原則上
    得任由所有權人自行決之。被上訴人既未明確主張被上訴人
    究曾有何行為致其因而形成信賴之外觀，尚難逕以被上訴人
    對於繼受時系爭土地現狀保持單純沉默之外觀事實，遽認被
    上訴人行使權利提起本件訴訟係惡意侵害上訴人權利而有違
    誠信原則。又被上訴人以其所有權遭受上訴人侵害為由，請
    求排除侵害，此純屬權利之正當行使，且被上訴人權利行使
    所能取得者為其所有權之合法利益，相對於上訴人所有系爭
    建物，無權占有系爭土地，依法本應拆屋還地，難謂被上訴
    人係以損害他人為主要目的，要與權利濫用及誠實信用原則
    無涉，上訴人抗辯被上訴人行使權利有違誠信原則及權利濫
    用，顯不可採。
  ㈤另被上訴人係依民法第767條第1項、第821條之規定提起拆屋
    還地訴訟，此與系爭土地已否劃入大夫第自辦市地重劃區，
    大夫第重劃會依市地重劃實施辦法及獎勵土地所有權人辦理
    市地重劃辦法，應否保留合法建物原位置分配予上訴人，並
    應先進行地上物拆遷補償、調處程序及訴訟程序始得拆遷無
    關，被上訴人縱係大夫第重劃會之理事，大夫第重劃會對上
    訴人所負之重劃義務，亦與被上訴人個人無涉，被上訴人個
    人提起本件訴訟自不受重劃法規之限制，即無被上訴人藉本
    件拆屋還地訴訟，規避拆遷補償及重劃法定程序之可言，上
    訴人抗辯被上訴人藉拆屋還地訴訟，規避拆遷補償及重劃之
    法定程序，亦無可採。
　㈥兩公約所保障之適足居住權，乃指人民得享有安全、和平、
    尊嚴及不受非法侵擾之適足居住環境，非謂人民在未取得或
    已喪失正當權源情況下，仍得執此違法占有使用他人之不動
    產（最高法院109年度台上字第2977號判決參照）。系爭建
    物無權占用系爭土地，被上訴人提起本件訴訟行使物上請求
    權，乃依照正當法律程序，請求上訴人回復權利之應有狀態
    ，並無任何違法，上訴人既無占有系爭土地權源，自無受兩
    公約第11條第1項所揭櫫之「適足居住權」之保障。另住宅
    法之規定亦係在保障合法之居住權利，並非賦與得非法占用
    他人土地之權利，上訴人以兩公約及住宅法之規定，抗辯其
    得拒絕被上訴人拆除系爭建物並返還土地之請求，尚非的論
    。
四、綜上所述，被上訴人依民法第767條、第821條之規定，請求
    上訴人將如附圖所示坐落379地號土地A1面積21.28㎡、381地
    號土地A2面積18.81㎡、383地號土地A3面積4.7㎡、384地號土
    地A4面積22.96㎡之系爭建物拆除，並將各該土地返還被上訴
    人及系爭土地其他共有人全體，為有理由，應予准許。上訴
    人仍執陳詞，指摘原判決不當，求予廢棄改判，為無理由，
    應駁回上訴。另審酌陳劉金西等10人係被動應訴，且就原審
    判決均未提出任何異議，爰類推適用民事訴訟法第56條之1
    第5項之規定，命劉陳鑾嬌等4人負擔上訴及發回前第三審訴
    訟費用。
五、本件判決基礎已臻明確，兩造其餘攻擊防禦方法及舉證，於
    判決結果無影響，毋庸一一論列，附此敘明。
六、據上論結，本件上訴為無理由，依民事訴訟法第449條第1項
    、第85條第2項、第56條之1第5項，判決如主文。
中　　華　　民　　國　  110　　年　　8　　月　　11　　日
        　　    民事第八庭    審判長法　官  杭起鶴
　　　　　　　　　　　　　　        法　官  羅智文
　　　　　　　　　　　　　　　      法　官  吳國聖
正本係照原本作成。       
上訴人得上訴。
如不服本判決，應於收受送達後20日內向本院提出上訴書狀，其
未表明上訴理由者，應於提出上訴後20日內向本院補提理由書狀
（均須按他造當事人之人數附繕本）。
上訴時應提出委任律師或具有律師資格之人之委任狀；委任有律
師資格者，另應附具律師資格證書及釋明委任人與受任人有民事
訴訟法第四百六十六條之一第一項但書或第二項所定關係之釋明
文書影本。如委任律師提起上訴，發回更審後為訴之變更（追加
、擴張）部分應一併繳納上訴裁判費。  

                                    書記官  金珍華

中　　華　　民　　國　　110 　年　　8 　　月　　11　　日